【裁判字號】    99,家上,181
【裁判日期】    991026
【裁判案由】    離婚
【裁判全文】
臺灣高等法院民事判決                 99年度家上字第181號
上  訴  人  甲○○
訴訟代理人  吳奎新律師
複代理人    陳添信律師
被上訴人    乙○○
訴訟代理人  岳珍律師
上列當事人間請求離婚事件，上訴人對於中華民國99年5月28日
臺灣板橋地方法院98年度婚字第1008號第一審判決提起上訴，本
院於99年9月28日言詞辯論終結，判決如下：
    主  文
上訴駁回。
第二審訴訟費用由上訴人負擔。
    事實及理由
一被上訴人主張：兩造於民國（下同）66年1月1日第一次結婚，
  於76年11月26日離婚，其間相隔10年，復於86年1月1日第二次
  結婚，現婚姻關係存續中。兩造婚後上訴人外遇長達10餘年，
  且不斷以30年前被上訴人所生之女兒非自其受胎之事實責難被
  上訴人，令被上訴人身心俱疲；上訴人更經常對被上訴人施以
  家庭暴力行為，動輒大小聲並限制被上訴人行動，且多次持刀
  恐嚇被上訴人，甚至意圖殺害，最近於98年8月2日，上訴人又
  出言辱罵、恐嚇被上訴人，並持蝴蝶刀恐嚇要殺害被上訴人，
  被上訴人為此向原法院聲請核發98年度家護字第1370號民事通
  常保護令獲准，上訴人雖提起抗告，亦遭駁回確定。爰依民法
  第1052條第1項第3款、第6款及同條第2項規定，訴請判決離婚
  。原審判准兩造離婚，並答辯聲明：駁回上訴。
二上訴人則以：兩造自68年結婚迄今已逾30年，口角難免，伊從
  事水泥工，工作所得及賣土地的錢都交給被上訴人，被上訴人
  與其前男友懷孕後嫁給伊，伊亦將該女兒視為己出，也從未打
  過被上訴人，98年8月2日伊講話固比較大聲，但沒有拿蝴蝶刀
  要殺死被上訴人，至被上訴人所提錄音內容，係趁上訴人喝醉
  時所錄，不足為證等語置辯。並聲明：(一)原判決廢棄。(二)駁回
  被上訴人在第一審之訴。
三原審以下列理由為上訴人敗訴之判決，經核並無不合。
  (一)兩造係夫妻關係，現婚姻關係存續中，有被上訴人提出戶籍
    謄本為證，復為上訴人所不爭。而被上訴人主張上訴人多年
    來經常對被上訴人施以家庭暴力行為，動輒對被上訴人大小
    聲、以不堪之言語辱罵、恐嚇被上訴人，限制被上訴人行動
    ，並多次持刀恐嚇被上訴人，甚至意圖殺害被上訴人，最近
    於98年8月2日，更持蝴蝶刀恐嚇被上訴人，被上訴人乃向原
    法院聲請核發98年度家護字第1370號民事通常保護令獲准，
    兩造婚姻發生嚴重破綻，難以再繼續維持等情，業據被上訴
    人提出臺北縣政府警察局板橋分局處理家庭暴力與兒少保護
    案件調查紀錄表1件、錄音光碟暨譯文1件、本院98年度家護
    抗字第110號民事裁定影本1件附卷為證，原法院並依職權調
    閱上開通常保護令裁定及抗告裁定查明無訛；上訴人雖辯稱
    ：98年8月2日發生之爭執係因被上訴人離家未告知，且伊懷
    疑被上訴人最近又與其女兒生父有染，於酒後遭兩造兒子設
    計及言語刺激，伊情緒發洩才說出不雅的話云云，惟為被上
    訴人所否認，上訴人又未能就被上訴人最近仍與兩造女兒生
    父有不當交往之部分舉證證明，所辯已乏可採；另關於上訴
    人辯稱辱罵、恐嚇言詞乃酒後情緒發洩、遭兩造兒子設計、
    刺激所言云云，顯屬托詞，參酌被上訴人所提兩造均不爭執
    真正之錄音及譯文，足見上訴人所辯，顯不可採；再就前述
    被上訴人所提錄音譯文內容以觀，上訴人對兩造子女揚言要
    殺害被上訴人，及對被上訴人恫嚇要「捅死」被上訴人、並
    指摘被上訴人討客兄等情節，足見兩造並無良性互動，已失
    去婚姻互敬互愛、互信、互諒之基礎，雙方感情早已疏離，
    無夫妻情分可言。兩造間互信、互愛、互相關心之基礎已嚴
    重動搖，顯無繼續和諧相處之希望，從而，被上訴人主張兩
    造婚姻發生嚴重破綻，婚姻關係實難以繼續維持，堪信為真
    實。
  (二)按民法第1052條第 1項以外之重大事由，難以維持婚姻者，
    夫妻之一方得請求離婚。但其事由應由夫妻之一方負責者，
    僅他方得請求離婚，民法第1052條第2項定有明文。復按「
    民法親屬編於74年修正後，於第1052條增列第2項離婚事由
    之概括規定，准『有前項以外之重大事由，難以維持婚姻者
    ，夫妻之一方得請求離婚』其目的在使夫妻請求裁判離婚之
    事由較富彈性，是夫妻間發生之情事，苟足使婚姻難以維持
    ，即無不准依該條第2項訴請離婚之理，不因當事人併據同
    一事實主張有該條第1項離婚原因而有不同。」。從而，夫
    妻依上開民法第1052條第2項及參諸該條項但書之規定，為
    訴請離婚者，固須以該離婚之重大事由非由請求之夫或妻之
    一方所應負責為限，始得訴請判決離婚。惟如該難以維持婚
    姻之重大事由，夫妻雙方均需負責時，即應比較衡量該夫妻
    雙方之有責程度，僅責任較輕之一方，得向責任較重之他方
    請求離婚，或於有責程度相同時，而認雙方均得請求離婚，
    始為公平。查上訴人婚後多次因細故對被上訴人實施言語恐
    嚇、辱罵等家庭暴力行為，並進而持蝴蝶刀作勢要殺害被上
    訴人，被上訴人乃向原法院聲請核發98年度家護字第1370號
    通常保護令獲准，兩造婚姻顯已發生嚴重破綻，難以再繼續
    維持等情，已詳如前揭理由所述，依婚姻乃一男一女之兩性
    結合，以組織家庭，共同生活為目的，而本件兩造間因上訴
    人上開之行徑，不僅顯現其主觀上對婚姻維持意願之輕忽，
    就兩造客觀上應存之基本生活及相互扶持、誠摯相愛之對待
    義務，亦已創傷殆盡，名存實亡，客觀上亦已因上情而足以
    破壞婚姻共同生活而達於難以繼續維持婚姻之重大事由。至
    上訴人另辯稱：被上訴人於兩造婚姻關係存續中與他名男子
    產下一女，最近恐與該名男子復有聯絡因而離家前往南部云
    云，被上訴人雖不否認與他名男子於兩造婚姻關係存續中產
    下一女，惟否認與其生父尚有聯絡，且被上訴人與他人產下
    一女，係發生於兩造第一次婚姻關係存續期間，距今已有相
    當時日（約三十年），從而原法院衡以該離婚事由之發生、
    擴大、終致無可回復，雙方雖均屬有責，然可歸責之程度，
    上訴人顯然大於被上訴人，是揆諸上揭法條規定及說明，被
    上訴人據以訴請判決離婚，依法即無不合，應予准許。至被
    上訴人另主張依據民法第1052條第1項第3款、第6款之事由
    ，則無庸再加審酌。
四上訴意旨略以下列情詞置辯：(一)98年8月2日伊只是講話比較大
  聲，並沒有拿蝴蝶刀要殺死被上訴人，也絕對沒有動手打人。
  (二)兩造自68年結婚後，上訴人從未實施家暴。(三)證人許家煒（
  兩造之子）證言不實，錄音光碟無證據能力。(四)98年8月2日偶
  發事故迄今，並無其他證據證明兩造婚姻有破綻。
五經查：上訴人曾多次對被上訴人實施家庭暴力，原法院於98年
  10月5日核發通常保護令（見原審卷86頁），經抗告及再抗告
  均遭駁回，業經本院調閱全卷核實，復為上訴人所不爭，而上
  訴意旨(一)(二)又為被上訴人所否認，上訴人亦未能舉證以實其說
  ，自不足採。又上訴人於原審審理中對於錄音光碟之內容及譯
  文之真正，非但不爭執，並當庭承認「那些話是我講的沒錯」
  （見同上卷78頁末6行），而證人許家煒（68年6月20日生）既
  係兩造之子，自無故意偏坦任何一方之必要，上訴人又未能積
  極舉證證明其證言有何不實，空言否認，誠無足取，所辯酒醉
  後所言云云，既未據證明，無非事後卸責之飾詞，故上訴意旨
  (三)亦不足採。再者，原法院於98年9月17日核發通常保護令，
  命上訴人應遷出被上訴人之住居所，並應遠離上開住居所及被
  上訴人經常出入之場所（台北縣板橋市○○路12巷5號5樓）至
  少100公尺，且不得對被上訴人為身體或精神上不法侵害及騷
  擾行為。上訴人在上開通常保護令有效期間內，設有違反通常
  保護令內容之行為，即構成家庭暴力防治法第61條之罪，將受
  刑事追訴處罰，是其遵守通常保護令之規定，應屬當然，並不
  足以解免前此之有責行為，上訴意旨(四)亦乏可採。
六綜上，原審判准兩造離婚，於法並無不合。上訴意旨指摘原判
  決不當，求予廢棄改判，為無理由，應予駁回。
七據上論結，本件上訴為無理由，依民事訴訟法第449條第1項、
  第78條，判決如主文。
中    華    民    國    99    年    10    月    26    日
                    民事第三庭
                        審判長法  官  張劍男
                              法  官  彭昭芬
                              法  官  翁昭蓉
正本係照原本作成。
如不服本判決，應於收受送達後20日內向本院提出上訴書狀，其
未表明上訴理由者，應於提出上訴後20日內向本院補提理由書狀
（均須按他造當事人之人數附繕本）上訴時應提出委任律師或具
有律師資格之人之委任狀；委任有律師資格者，另應附具律師資
格證書及釋明委任人與受任人有民事訴訟法第466條之1第1項但
書或第2項（詳附註）所定關係之釋明文書影本。如委任律師提
起上訴者，應一併繳納上訴審裁判費。
中    華    民    國    99    年    10    月    27    日
                              書記官  董曼華
附註：
民事訴訟法第466條之1（第1項、第2項）：
對於第二審判決上訴，上訴人應委任律師為訴訟代理人。但上訴
人或其他法定代理人具有律師資格者，不在此限。
上訴人之配偶、三親等內之血親、二親等內之姻親，或上訴人為
法人、中央或地方機關時，其所屬專任人員具有律師資格並經法
院認為適當者，亦得為第三審訴訟代理人。

司法院資訊處製作；財團法人民間司法改革基金會備份。
